臺灣高等法院臺中分院民事判決
111年度再易字第14號
再審原告    張錦洲  
訟代理人    許博智律師
再審被告    謝新平  
上列當事人間債務人異議之訴事件，上訴人對於中華民國111年1
月11日本院109年度上更一字第8號確定判決提起再審之訴，本院
於111年6月21日言詞辯論終結，判決如下：
    主  文
原確定判決主文第一項關於「原判決主文第2項駁回謝新平後開
第3項之訴部分，暨該部分訴訟費用之裁判廢棄」；及第三項關
於「臺灣苗栗地方法院104年度司執助字第401號強制執行事件於
新臺幣269,434元內之強制執行程序應予撤銷」，暨該部分訴訟
費用之裁判，均廢棄。
上開廢棄部分，再審被告關於臺灣苗栗地方法院106年度訴字第3
15號民事判決之上訴駁回。
再審及前訴訟程序第一、二審、發回前第三審訴訟費用（除確定
部分外）由再審被告負擔。　　
    事實及理由
壹、程序部分：
一、按再審之訴，應於30日之不變期間內提起。前項期間，自判
    決確定時起算，判決於送達前確定者，自送達時起算；其再
    審之理由發生或知悉在後者，均自知悉時起算。民事訴訟法
    第500條第1項、第2項定有明文。查再審原告係於民國111年
    1月14日收受本院109年度上更一字第8號判決（下稱原確定
    判決），有送達證書附卷可稽（見109年度上更一字第8號卷
    ㈡第415頁）。再審原告於同年2月8日具狀提起本件再審之訴
    ，有民事再審之訴狀上所蓋本院收文戳章可憑（見本院卷第
    3頁），未逾民事訴訟法第500條第1項所定30日之不變期間
    ，自屬合法。
二、再審被告經合法通知，未於言詞辯論期日到場，核無民事訴
    訟法第386條所列各款情形，茲依再審原告之聲請，由其一
    造辯論而為判決。　　
貳、實體部分：　　
一、再審原告主張：
㈠、伊執有再審被告於101年9月10日簽發，面額新臺幣（下同）2
    00萬元之本票（下稱系爭本票），經伊聲請取得臺灣新北地
    方法院（下稱新北地院）104年度司票字第3355號之本票裁
    定（下稱系爭本票裁定），並向臺灣桃園地方法院（下稱桃
    園地院）聲請強制執行，經桃園地院以104年度司執字第468
    43號事件受理，並囑託臺灣苗栗地方法院（下稱苗栗地院）
    以104年度司執助字第401號對再審被告在該院轄區之財產強
    制執行（下稱系爭強制執行事件）。而再審被告前對伊提起
    清償票款訴訟（歷經新北地院99年度重訴字第165號、臺灣
    高等法院100年度重上字第431號、最高法院102年度台上字
    第1309號、臺灣高等法院102年度重上更一第103號判決，嗣
    經最高法院104年度台上字第557號駁回上訴確定，下稱系爭
    103號事件），因而對伊有利息債權26萬9434元（下稱系爭
    利息債權），然再審被告已於101年9月10日與伊簽訂協議書
    （下稱系爭協議書），免除伊於系爭103號事件之全部債務
    ，系爭利息債權業已因此消滅。詎再審被告嗣竟以系爭利息
    債權主張與系爭本票債權抵銷，而依強制執行法第14條規定
    對伊提起本件債務人異議之訴（下稱前訴訟程序），自屬無
    據。
㈡、系爭協議書之性質既為兩造就系爭103號事件另成立之訴訟外
    和解契約，再審被告自應受系爭協議書拘束，其再主張抵銷
    而提起前訴訟程序，明顯違反民法第148條之誠實信用原則
    ，並有權利濫用情形，原確定判決未適用民法第148條規定
    ，竟仍認定再審被告主張抵銷有理由，即有民事訴訟法第49
    6條第1項第1款適用法規顯有錯誤之情形。
㈢、此外，依系爭協議書第4條約定，伊關於再審被告免除伊債務
    之事負有保密義務，因而有法律上之障礙致無法於系爭103
    號事件中提出。伊僅能對再審被告主張免除債務之抗辯，無
    法對系爭103號事件之承當訴訟人丙○○主張上開抗辯，此乃
    特約排除民法第299條第1項之適用，原確定判決竟認定丙○○
    因受讓再審被告之系爭利息債權而承當訴訟後，伊依民法第
    299條第1項規定即得對丙○○提出免除債務之抗辯，乃屬錯誤
    適用民法第299條第1項規定，而有民事訴訟法第496條第1項
    第1款之適用法規顯有錯誤之情形。
㈣、爰提起本件再審之訴，並聲明：⒈原確定判決主文第一項不利
    於再審原告部分，及第三項命撤銷系爭執行程序部分廢棄。
    ⒉上廢棄部分，再審被告於前訴訟程序第二審之上訴駁回。
二、再審被告則以：再審原告於系爭103號事件中未提出系爭利
    息債務業經伊免除之抗辯，即為該事件確定判決既判力所遮
    斷，自應受拘束，不得於前訴訟程序再行主張，原確定判決
    認事用法並無違誤等語，資為抗辯。並答辯聲明：再審之訴
    駁回。
三、得心證之理由：　　
㈠、按民事訴訟法第496條第1項第1款所謂適用法規顯有錯誤者，
    係指確定判決所適用之法規顯然不合於法律規定，或與司法
    院現尚有效及大法官會議之解釋，顯然違反者而言，含消極
    之不適用法規，顯然影響裁判者，但不包含漏未斟酌證據、
    判決理由不備、判決理由矛盾、取捨證據及認定事實錯誤之
    情形在內（司法院釋字第177號解釋、最高法院60年台再字
    第170號、63年台上字第880號判決先例、92年度台上字第32
    0號判決意旨參照）。
㈡、再審原告主張原確定判決適用民法第299條第1項規定顯有錯
    誤，為無理由：　　
１、再審原告雖主張伊與再審被告於系爭103號事件審理中簽立系
    爭協議書，約定由再審被告免除伊負欠再審被告之債務，因
    系爭協議書第4條有保密條款之約定，即特約排除民法第299
    條第1項規定，伊因此項法律上之障礙，致再審被告於系爭1
    03號事件審理中將債權讓與丙○○時，無法提出上開免除債務
    之抗辯，自不受系爭103號事件既判力之拘束云云。
２、按債務人於受通知時，所得對抗讓與人之事由，皆得以之對
    抗受讓人。民法第299條第1項定有明文。又所謂既判力不僅
    關於其言詞辯論終結前所提出之攻擊防禦方法有之，即其當
    時得提出而未提出之攻擊防禦方法亦有之；訴訟標的之法律
    關係，於確定之終局判決中經裁判者，當事人之一造以該確
    定判決之結果為基礎，於新訴訟用作攻擊防禦方法時，他造
    應受其既判力之拘束，不得以該確定判決言詞辯論終結前，
    所提出或得提出而未提出之攻擊防禦方法為與該確定判決意
    旨相反之主張（最高法院42年度台上字第1306號、51年度台
    上字第665號裁判先例意旨參照）。是訴訟標的之法律關係
    經判決確定後，當事人間於該確定判決事實審言詞辯論終結
    前之法律關係，即因該判決之既判力而告確定，從而當事人
    在該基準時點前得提出之事由，若未提出，即產生失權之效
    果，不得於判決確定後再行主張，此即所謂既判力之遮斷效
    。
３、查，依據系爭協議書第2條約定：「甲方（謝新平，下同）同
    意於本協議書簽訂後，自動拋棄雙方在高院101年度重上訴
    字第130號之案件【應係「高院100年度重上字第431號」之
    誤載，此參本院106年度上易字第542號判決第14至15頁，不
    予贅述】中對乙方（張錦洲、丁○○）之債權請求權，往後亦
    不會對乙方追訴或追討其他金額之請求權，亦不會對乙方有
    任何民刑事之追訴。」、第3條約定：「本協議書簽定後，
    甲方同意交付乙方新台幣200萬元之本票，待高院101年度重
    上字第130號【應係「高院100年度重上字第431號」之誤載
    】之案件最終判決確定後，乙方需將本票返還甲方，惟甲方
    勝訴時，乙方返還本票時，甲方需另行支付現金新台幣200
    萬元整給乙方。」、第4條約定：「為確保甲乙雙方之權利
    ，甲乙雙方不得以任何方式將本協議書之任何機密資訊、文
    件或資料對外公開或洩露予第三人知悉，亦不得為任何目的
    而使用他方之任何祕密，任何一方如有違反此項義務造成實
    際損害，洩密方應負責賠償。」（見本院106年度上易字第5
    42號卷第53頁），足見再審被告於系爭103號事件進行中，
    已以系爭協議書免除再審原告關於系爭103號事件對再審被
    告之債務。惟於兩造簽立系爭協議書後，再審被告於102年2
    月21日將上開債權讓與丙○○，而由丙○○承當系爭103號事件
    之訴訟（見本院106年度上易字第542號判決事實理由欄所載
    兩造不爭執事項㈣），再審原告於系爭103號事件並未依民法
    第299條第1項規定，將得對抗讓與人即再審被告之事由即再
    審被告已免除其債務乙節，於系爭103號事件言詞辯論終結
    前提出而用以對抗受讓人丙○○。則依上開說明，再審原告自
    應受系爭103號確定判決既判力之拘束。
４、再審原告雖以系爭協議書第4條之保密條款約定，係特約排除
    民法第299條第1項之適用，其有法律上之障礙致無法於系爭
    103號事件提出免除債務之抗辯云云。惟所謂法律上之障礙
    ，乃有法律上妨礙請求權行使之事由，在請求權本身及其透
    過法院訴訟程序加以實現均有障礙，且該障礙係客觀上存在
    之情形，有別於事實上之障礙係權利人本身所存個人一身事
    由所致。再審原告關於依據系爭協議書第2條所為再審被告
    已免除其債務之抗辯，並無法律限制其行使之障礙，且亦得
    透過訴訟程加以實現，自無何法律上之障礙可言。系爭協議
    書第4條僅係就兩造關於系爭協議書之保密規定，並未限制
    抗辯權之行使，則再審原告主張系爭協議書第4條已排除民
    法第299條第1項之適用，其因有法律上之障礙，致無法於系
    爭103號事件中，將得對抗再審被告之事由對抗丙○○，伊不
    受系爭103號事件確定判決拘束云云，自無可採。
５、從而，原確定判決認丙○○係自再審被告受讓債權後，而於系
    爭103號事件承當訴訟，則依民法第299條第1項規定，再審
    原告於丙○○承當訴訟後，所得對抗再審被告之事由，皆得以
    之對抗丙○○。再審原告未於系爭103號事件事實審言詞辯論
    終結前提出免除債務之抗辯，即應受該事件確定判決既判力
    之遮斷效所拘束，不得再於前訴訟程序提出該免除債務之抗
    辯，而認再審原告此部分主張為無理由，應無再審原告指摘
    之適用民法第299條第1項有所違誤之情形。
㈢、再審原告主張原確定判決有應適用而未適用民法第148條規定
    ，因而有民事訴訟法第496條第1項第1款之適用法規顯有錯
    誤之情形，為有理由：
１、按行使權利，履行義務，應依誠實及信用方法。民法第148條
    第2項定有明文。所謂誠信原則，係指一切法律關係，應各
    就其具體之情形，依正義衡平之理念加以調整，以求其妥適
    正當者而言（最高法院99年度台上字第2287號民事判決）。
２、再審被告依據系爭協議書第3條之約定簽交系爭本票予再審原
    告，其嗣後雖就系爭本票對再審原告提起確認本票債權不存
    在之訴訟，惟經新北地院104年度板簡字第1549號、105年度
    簡上字第144號、最高法院106年度台簡上字第17號之歷審裁
    判結果，再審被告敗訴確定；又再審原告於104年6月29日持
    系爭本票裁定聲請系爭執行事件對再審被告強制執行（見本
    院106年度上易字第542號判決事實理由欄兩造不爭執事項㈢
    、㈠），再審被告復以其已於106年5月31日自丙○○受讓系爭
    利息債權，主張以系爭利息債權與再審原告對其之系爭本票
    債權相抵銷，而提起本件債務人異議之訴。
３、查，再審原告雖因未於系爭103號事件事實審言詞辯論終結前
    ，依民法第299條第1項規定提出上開再審被告已依系爭協議
    書第2條免除再審原告債務之抗辯，而使丙○○取得系爭利息
    債權，再審原告並應受該事件確定判決既判力所拘束。惟審
    之系爭利息債權實係緣於系爭103號事件再審被告對再審原
    告之債權，再審被告雖於102年2月21日將該債權讓與其前配
    偶丙○○，然在讓與丙○○前之101年9月10日，再審被告已以系
    爭協議書第2條約定免除再審原告該項債務，再審被告既為
    系爭協議書之當事人，本應受拘束。惟再審被告為免於受系
    爭執行事件之強制執行，無視兩造前揭系爭協議書之約定，
    再自丙○○處受讓系爭利息債權（實際上已由再審被告免除）
    ，而於本件主張與再審原告對其之系爭本票債權抵銷，其行
    使權利顯已違反誠實信用原則。
４、而再審原告於前訴訟程序一再主張再審被告以受讓之系爭利
    息債權與系爭本票債權相抵銷乃違反誠信原則，惟原確定判
    決置而未論，逕認再審被告得以系爭利息債權抵銷系爭本票
    債權，並判命系爭執行事件在系爭利息債權金額範圍內之強
    制執行程序應予撤銷，即應有民事訴訟法第496條第1項第1
    款適用法規顯有錯誤之情形。
５、是以，再審被告主張以系爭利息債權與系爭本票債權為抵銷
    ，並請求撤銷系爭執行事件關於此部分之強制執行程序，應
    有違民法第148條第2項之誠信原則，自不應准許。
四、綜上所述，再審被告於前訴訟程序提起債務人異議之訴，主
    張以其對再審原告之系爭利息債權，與再審原告對其之系爭
    本票債權為抵銷，因違反誠信原則而不應准許，故其請求系
    爭執行事件就系爭利息債權範圍內之強制執行程序應予撤銷
    ，為無理由，應予駁回。前訴訟程序一審就此部分為再審被
    告敗訴之判決，並無違誤。從而，原確定判決認再審被告之
    上開請求為有理由，因而廢棄前訴訟程序一審關於此部分之
    判決，改判系爭執行事件於系爭利息債權範圍（即26萬9434
    元）內之強制執行程序應予撤銷，其所為不利於再審原告之
    判決，均有未洽。再審原告提起本件再審之訴，指摘原確定
    判決此部分不當，求予廢棄改判，為有理由，爰由本院先予
    廢棄如主文第一項所示。又前訴訟程序一審就此部分為再審
    被告敗訴之判決，於法並無不合。再審被告上訴意旨指摘原
    判決此部分不當，求予廢棄改判，為無理由，應予駁回，爰
    判決如主文第二項所示。
五、本件事證已臻明確，兩造其餘攻擊防禦方法，經核於判決結
    果無何影響，爰不一一論述，附此敘明。
六、據上論結，本件再審之訴為有理由，爰判決如主文。
中　　華　　民　　國　　111 　年　　7 　　月　　19　　日
　　　　　　　民事第五庭　　審判長法　官　游文科
　　　　　　　　　　　　　　　　　法　官　楊珮瑛
　　　　　　　　　　　　　　　　　法　官　李慧瑜
正本係照原本作成。
不得上訴。
　　　　　　　　　　　　　　　　　書記官　陳秀鳳
　　　　　　　　　　　　　　　　　
中　　華　　民　　國　　111 　年　　7 　　月　　19　　日